---
title: "Cars dataset analysis"
output: pdf_document
author:
    - Aissatou Signate
    - Jacky Thay
    - Yann Trividic
abstract: |
  This is the abstract.

  It consists of two paragraphs
tags: [data analysis, cars, dataset, R, notebook, pca, clustering, statistics]
---

#Sujet du projet
Ce projet est un travail sur données réelles. Il s'agit de mettre en oeuvre une ou plusieurs méthodes vues en cours sur un jeu de données proposé pour chaque groupe.

Le projet doit suivre les étapes suivantes :
- analyser le jeu de données proposé afin de choisir l’approche la plus adaptée à votre problème,
- effectuer un prétraitement de votre base de données (si nécessaire),
- justifier le choix de votre approche,
- tester l’approche choisie sur l’ensemble de données en utilisant les options vues en cours,
- analyser et commenter les résultats obtenus.

#Présentation du rapport
Le rapport du projet doit présenter de façon claire et concise:
- l'objet de l'analyse,
- la description des données (individus/variables utilisées, variables supplémentaires etc.),
- l'analyse proprement dite,
- les commentaires sur les résultats obtenus.

Ce rapport ne devrait pas dépasser 10 pages (les codes sources des programmes utilisés peuvent être mis en annexe).

Le projet sera jugé selon les critères suivants:
- adéquation des méthodes utilisées aux données et problème étudiés,
- richesse des analyses proposées (au delà du minimum requis),
- justesse des commentaires sur les résultats,
- qualité de la présentation du rapport.

#Remise du projet
Vous devez déposer votre rapport en format .pdf portant le nom :
nom1_nom2_nom3_trinomeX.pdf au plus tard le 20 mai 2021 sous Moodle dans le dossier Rendu_projet_TND.

```{r question-5-lecture-donnees}
#' Affiche une visualisation générique des données contenues dans le fichier
#' passé en argument.
#'
#' @param file Le chemin vers le fichier contenant les données à visualiser
#' Le fichier doit être un fichier CSV dont les valeurs sont séparés par
#' des virgules et comportant un en-tête.
#' @return Les données extraites du fichier
importAndPlot = function(file) {
    data <- read.table(file, sep=",", header=T)
    summary(cars)
    nums <- unlist(lapply(data, is.numeric))  
    pairs(data[, nums])
    return(data)
}

cars = importAndPlot("../data/275-cars.txt")
```

```{r cah, out.width = "500px", fig.align='center', echo=FALSE}
library(cluster)
cah <- agnes(cars[, c(1:7)], diss=F, metric="euclidean", stand=T, method="ward")
plot(cah)
```

*Sur le graphique des résultats changez les titres des axes x et y par `Individus` et `Seuil` et le titre du graphique par `Dendogramme`. Changez par la suite la couleur des titres par du rouge.*
```{r q1-5, out.width = "500px", fig.align='center', echo=FALSE}
plot(cah, 
     xlab="Individus", ylab="Seuil", main="Dendogramme", 
     col.axis="red", col.main="red")
```


*Analysez la fonction `catdes()`. Utilisez cette fonction par rapport à la 14e variable du jeu de données `decathlon`.*
```{r q1-8-2}
library(FactoMineR)
# paramètres à ajuster
catdes(decathlon1[, c(1:7)], 7)
```