---
pdf_document: default
author: "Yann Trividic"
title: "Tables"
output: pdf_document
---

```{r setup, include=FALSE}
knitr::opts_chunk$set(echo = TRUE)
load("../data/all.rda")
```

## Table 1 : Sommaire des variables quantitatives du jeu de données

```{r table-1-summary}
summary(cars[-8]) # the last column is not included as it is a textual variable
```

## Table 2 : Quantiles

```{r table-2-quantiles}
apply(cars[1:7], MARGIN=2, FUN=quantile, probs=seq(0, 1, 0.1))
```

## Table 3 : Table de contingence de la variable brand

```{r table-3-contingency-brand}
prop.table(table(cars$brand))
```

## Table 4 : Sommaire des variables par marque

```{r table-4-variables-summary-by-brand}
lapply(split(cars[-8], cars$brand), psych::describe)
```

## Table 5 : Table des corrélations des variables quantitatives du jeu de données

```{r table-5-corr-mat}
print(cars.correlations)
```

## Table 6 : Corrélations du jeu de données ordonnées par valeurs absolues

```{r table-6-ordered-corr}
print(getOrderedCorrelations(cars.correlations))
```

## Table 7 : Table de contingence des marques en fonction du résultat de K-moyennes avec k = 3

```{r table-7-contingency-table-brand-cluster3}
afficher_table_contingence_clusters(cars$brand, cars.kmeans.cluster3$cluster)
```

## Table 8 : Table de contingence des marques en fonction du résultat de K-moyennes avec k = 2

```{r table-8-contingency-table-brand-cluster2}
afficher_table_contingence_clusters(cars.combined.brand, cars.kmeans.cluster2$cluster)
```

## Table 9 : Table de contingence des résultats des coupes 2 et 4 par rapport aux marques

```{r table-9-hc-ward-contingency-tables}
# on coupe au niveau 4 et affichons les tables de contingences
cut_affiche_table_contingence(cars.hc.ward, c(2, 4), cars$brand) 
```

## Table 10 : Table de contingence des résultats de la coupe 4 par rapport aux marques combinées

```{r table-10-hc-ward-contingency-table-combined-brands}
cut_affiche_table_contingence(cars.hc.ward, 4, cars.combined.brand)
```

## Table 11 : Sommaire des résultats de la PCA sur le jeu de données

```{r table-11-summary-pca}
summary(cars.pca)
```

## Table 12 : Description des axes à partir de la HCPC

```{r table-12-hcpc-quanti-axes}
cars.hcpc$desc.axes$quanti
```

## Table 13 : Centres des classes à partir de la HCPC

```{r table-13-table-hcpc-ind-desc}
cars.hcpc$desc.ind
```

